ACORDAO-COMPLETO-2349733

ACÓRDÃO 9864/2019 ATA 35/2019 - SEGUNDA CÂMARA

VISTOS, relatados e discutidos estes autos de Tomada de Contas Especial (TCE) instaurada em razão da omissão quanto ao dever de prestar contas dos recursos públicos federais repassados ao Município de Valentim Gentil-SP pelo Fundo Nacional de Assistência Social (FNAS) , na modalidade fundo a fundo, durante o exercício de 2008;
ACORDAM os Ministros do Tribunal de Contas da União, reunidos em Sessão da 2ª Câmara, ante as razões expostas pelo Relator, em:
9.1. rejeitar as alegações de defesa do Sr. Liberato Rocha Caldeira, assim como as razões de justificativa do Sr. Adilson Jesus Perez Segura;
9.2. com fundamento no art. 71, inciso II, da Constituição Federal de 1988, e nos arts. 1º, inciso I, 15, 16, inciso III, alínea "c", da Lei 8.443, de 16/7/1992, combinados com os arts. 19 e 23, inciso III, da mesma lei, e com os arts. 1º, inciso I, 201, § 2º, 205, 209, inciso III, 210 e 214, inciso III, do Regimento Interno-TCU, julgar irregulares as contas do Sr. Liberato Rocha Caldeira, condenando-o ao pagamento das importâncias especificadas no quadro abaixo, atualizadas monetariamente e acrescidas dos juros de mora desde as respectivas datas até a data do efetivo recolhimento, e fixando-lhe o prazo de 15 (quinze) dias, a contar da notificação deste Acórdão, para que comprove, perante o Tribunal, o recolhimento das referidas quantias aos cofres do Fundo Nacional de Assistência Social (FNAS) , nos termos do art. 23, inciso III, alínea "a", da Lei 8.443/1992, c/c o art. 214, inciso III, alínea "a", do Regimento Interno do TCU:
                    TRIBUNAL DE CONTAS DA UNIÃO	TC Processo 027.427/2017-0
	VALOR ORIGINAL R$
	DATA DA
OCORRÊNCIA

	840,00
	12/3/2008

	840,00
	15/4/2008

	840,00
	12/5/2008

	840,00
	11/6/2008

	840,00
	2/7/2008

	840,00
	6/8/2008

	840,00
	8/10/2008

	1.460,00
	16/12/2008

	9.000,00
	19/2/2008

	9.000,00
	14/3/2008

	9.000,00
	8/4/2008

	9.000,00
	12/5/2008

	9.000,00
	1/7/2008

	9.000,00
	12/8/2008

	9.000,00
	17/10/2008

	9.000,00
	7/11/2008

	9.000,00
	19/12/2008

	1.200,00
	21/2/2008

	1.200,00
	20/3/2008

	1.200,00
	18/4/2008

	1.300,00
	15/5/2008

	1.320,00
	11/6/2008

	1.320,00
	1/7/2008

	1.360,00
	13/10/2008

	1.400,00
	12/11/2008

	1.256,25
	1/7/2008

	1.256,25
	10/8/2008

	1.256,25
	10/9/2008

	1.256,25
	15/10/2008

	1.256,25
	13/11/2008

	1.256,25
	16/12/2008

	2.000,00
	22/12/2008

	 (15.128,66) 
	12/3/2013

9.3. aplicar ao Sr. Liberato Rocha Caldeira a multa prevista no art. 57 da Lei 8.443/1992, combinado com o art. 267 do Regimento Interno desta Corte, no valor individual de R$ 20.000,00 (vinte mil reais) , com a fixação do prazo de 15 (quinze) dias, a contar da notificação, para que comprove, perante o Tribunal (art. 214, inciso III, alínea "a", do Regimento Interno-TCU) , o recolhimento da dívida aos cofres do Tesouro Nacional, atualizada monetariamente desde a data deste Acórdão até a do efetivo recolhimento, se for paga após o vencimento, na forma da legislação em vigor;
9.4. com fundamento no art. 71, inciso II, da Constituição Federal de 1988, e nos arts. 1º, inciso I, 15, 16, inciso III, alínea "a", da Lei 8.443, de 16/7/1992, combinados com os arts. 19, parágrafo único, e 23, inciso III, da mesma lei, e com os arts. 1º, inciso I, 201, § 2º, 205, 209, inciso I, e 214, inciso III, do Regimento Interno-TCU, julgar irregulares as contas do Sr. Adilson Jesus Perez Segura, aplicando-lhe multa prevista no art. 58, inciso I, da Lei 8.443/1992, combinado com o art. 268, inciso I, do Regimento Interno do TCU, no valor de R$ 5.000,00 (cinco mil reais) , e fixando-lhe o prazo de 15 (quinze) dias, a contar da notificação, para que comprove, perante o Tribunal (art. 214, inciso III, alínea "a", do Regimento Interno-TCU) , o recolhimento da dívida aos cofres do Tesouro Nacional, atualizada monetariamente desde a data deste Acórdão até a do efetivo recolhimento, se for paga após o vencimento, na forma da legislação em vigor;
9.5. autorizar, desde logo, nos termos dos arts. 26 e 28, inciso II, da Lei 8.443/1992:
9.5.1. o pagamento das dívidas em até 36 (trinta e seis) parcelas mensais e consecutivas, se solicitado por algum dos responsáveis e se o processo não tiver sido remetido para cobrança judicial, fixando-se o vencimento da primeira em 15 (quinze) dias, a contar do recebimento da notificação, e o das demais a cada 30 (trinta) dias, devendo incidir sobre cada uma delas os encargos legais devidos, na forma prevista na legislação em vigor, sem prejuízo ao vencimento antecipado do saldo devedor em caso de não comprovação do recolhimento de qualquer parcela, conforme prevê o art. 217, § 2º, do Regimento Interno deste Tribunal;
9.5.2. a cobrança judicial das dívidas, caso não atendidas as notificações;
9.6. encaminhar cópia desta deliberação ao Ministério da Cidadania e, nos termos do art. 16, § 3º, da Lei 8.443/1992, e do art. 209, § 7º, do Regimento Interno-TCU, à Procuradoria da República no Estado de São Paulo para adoção das medidas que entender cabíveis.

Tomada de Contas Especial (TCE) instaurada em razão da omissão quanto ao dever de prestar contas dos recursos públicos federais repassados ao Município de Valentim Gentil/SP pelo Fundo Nacional de Assistência Social (FNAS), na modalidade fundo a fundo, durante o exercício de 2008.

Segunda Câmara

Município de Valentim Gentil-SP e Ministério da Cidadania.

3. Interessados(as)/Responsáveis/Recorrentes:
3.1. Responsáveis: Liberato Rocha Caldeira (CPF XXX.593.238-XX), ex-prefeito, gestão 2005-2008; e Adilson Jesus Perez Segura (CPF XXX.832.498-XX), prefeito sucessor e atual, gestões 2009-2012 e 2017-2020.

13.1. Ministros presentes: Raimundo Carreiro (na Presidência) e Aroldo Cedraz (Relator).
13.2. Ministros-Substitutos convocados: Augusto Sherman Cavalcanti e Marcos Bemquerer Costa.

ACORDAO-COMPLETO-2513512

Acórdão 2526/2021 - Plenário

ACORDAO-COMPLETO-2414495

Acórdão 7139/2020 - Segunda Câmara

AROLDO CEDRAZ

Com alguns ajustes de forma e fundamentado no inciso I do § 3º do art. 1º da Lei 8.443, de 16/7/1992, adoto como Relatório a instrução elaborada no âmbito da Secretaria de Controle Externo de Tomada de Contas Especial (Secex-TCE) e autuada como peça 94, a qual contou com a anuência do corpo diretivo da referida unidade técnica (peças 95 e 96) e com a concordância do Ministério Público/TCU, representado nestes autos pelo Subprocurador-Geral Lucas Rocha Furtado (peça 97) :
"INTRODUÇÃO
1. Cuidam os autos de tomada de contas especial instaurada pelo Ministério do Desenvolvimento Social e Agrário, em desfavor dos Srs. Liberato Rocha Caldeira, ex-Prefeito, gestão 2005-2008, e Adilson Jesus Perez Segura, prefeito sucessor e atual, gestões 2009-2012, 2017-2020, em razão da omissão do dever de prestar contas dos recursos repassados pelo Fundo Nacional de Assistência Social (FNAS) à Prefeitura Municipal de Valentim Gentil/SP, no exercício de 2008, na modalidade fundo a fundo, a título de cofinanciamento federal de ações continuadas de assistência social, no âmbito do Sistema Único de Assistência Social (SUAS) , e que tinham por objeto a execução dos Serviços de Proteção Social Básica e Proteção Social Especial (peça 52) .
HISTÓRICO 
2. De acordo com os demonstrativos de parcelas pagas pelo Sistema Único da Assistência Social (SUAS) , peça 3, o Fundo Nacional de Assistência Social (FNAS) transferiu à Prefeitura Municipal de Valentim Gentil/SP recursos no montante de R$ 131.377,50, no exercício de 2008, para serem aplicados nos Serviços de Proteção Social Básica (PSB) e Proteção Social Especial (PSE) .
3. Por intermédio das Notas Técnicas 1.338/2013-CPCRFF/CGPC/DEFNAS, de 14/5/2013, 24/2015-CPCRFF/CGPC/DEFNAS, de 6/1/2015, 1.506/2015-CPCRFF/CGPC/DEFNAS, de 25/7/2015 (peças 18, 26 e 34) , a Coordenação Geral de Prestação de Contas da Diretoria Executiva do FNAS apontou que a prestação de contas relativa aos recursos transferidos no âmbito dos programas PSB/PSE, exercício 2008, não havia sido encaminhada. A primeira nota técnica destacou que a referida prestação deveria incluir o 'Demonstrativo Sintético Anual da Execução Físico-Financeira', assim como o 'Parecer de Avaliação', emitido pelo Conselho Municipal de Assistência Social, nos termos da Portaria do MDS 96/2009.
4. Constam também dos autos as Notas Técnicas 5/2010-CGPARDPSB/SNAS/MDS, de 24/10/2010, 2.905/2012-CPCRFF/CGPC/DEFNAS (peças 9 e 10) , as quais apontaram inconsistências na execução de recursos do Projovem Adolescente, relacionadas à não execução do programa, concluindo-se pela devolução do valor de R$ 8.793,75. Em razão disso, a prestação de contas foi aprovada parcialmente, e sugerida a instauração da tomada de contas especial no valor de R$ 122.583,75, conforme Notas Técnicas 6.734/2015-CPCRFF/CGPC/DEFNAS, de 27/12/2015, 1.252/2016-CPCRFF/CGPC/DEFNAS, de 5/8/2016 (peças 37 e 40) . Nesta última, houve uma retificação do valor a ser devolvido, para R$ 123.840,00, sob o argumento de que o repasse para o referido programa foi no montante de R$ 7.537,50.
5. Em 18/3/2013, o Assessor de Controle Interno da Prefeitura Municipal de Valentim Gentil/SP encaminhou o Ofício 33/2013 comunicando a devolução do recurso correspondente aos R$ 8.793,75 que, corrigido até a data 12/3/2013, importou em R$ 15.128,66 (peça 17) . 
6. O fundamento para a instauração da Tomada de Contas Especial, conforme apontado no 1.506/2015-CPCRFF/CGPC/DEFNAS, de 25/7/2015 (peça 34) , foi a omissão no dever de prestar contas, e foram responsabilizados solidariamente pelo débito, no valor de R$ 122.583,75 (R$ 131.377,50 - R$ 8.793,75) , os Srs. Liberato Rocha Caldeira, ex-Prefeito, gestão 2005-2008, e Adilson Jesus Perez Segura, prefeito sucessor e atual, gestões 2009-2012, 2017-2020.
7. Mediante Ofícios/Edital de Notificação abaixo identificados, o MDS notificou o gestor dos recursos, o prefeito sucessor e o Conselho Municipal de Assistência Social da reprovação da prestação de contas, requerendo a devolução dos recursos:
a) Adilson Jesus Perez Segura, Prefeito sucessor e atual, gestões 2009-2012, 2017-2020: Ofícios 6.877/2009/GPC/DEFNAS/SNAS/MDS, de 28/9/2009, 2.994/2012/GPC/DEFNAS/SNAS/MDS, de 11/7/2012, 1111/2015/GPC/DEFNAS/SNAS/MDS, de 15/5/2013, 110/2015/CGPC/DEFNAS/SNAMDS, de 8/1/2015, Edital 159/2015, de 25/3/2015 (peças 7-8, 11-12, 22-23, 29, 33) ;
b) Conselho Municipal de Assistência Social: Ofícios 6876/2009, de 28/9/2009, 2.996/2012/GPC/DEFNAS/SNAS/MDS, de 11/7/2012, 1112/2013/CGPC/DEFNAS/SNAS/MDS, de 15/5/2013, 112/2015/CGPC/DEFNAS/SNAS/MDS, de 8/1/2015 (peças 5-6, 14-15, 24-25, 31-3) ; 
c) Liberato Rocha Caldeira, ex-Prefeito, gestão 2005-2008: Ofícios 2.995/2012/GPC/DEFNAS/SNAS/MDS, de 11/7/2012, Edital 47/2013, de 15/2/2013, 1110/2013/GPC/DEFNAS/SNAS/MDS, de 15/5/2013, 111/2015/CGPC/DEFNAS/SNAS/MDS, de 8/1/2015, Edital 160/2015, de 25/3/2015 (peças 13, 16, 21, 30, 33) ;
d) Rosa Luchi Caldeira, ex-Prefeita, gestão 2013-2016: Ofícios 1.109/2013/CGPC/DEFNAS/SNAS/MDS, de 15/5/2013, 109/2015/CGPC/DEFNAS/SNAMDS, de 8/1/2015 (peças 19-20, 27-28) . 
8. Diante do não saneamento das irregularidades apontadas e da não devolução dos recursos, instaurou-se a Tomada de Contas Especial. Inicialmente, o Relatório de Tomada de Contas Especial 95/2016 (peça 45) , apontou como motivo da instauração da TCE a 'impugnação parcial das despesas', no valor de R$ 123.480,00 (R$ 131.377,50 - R$ 7.537,50) devido à aprovação parcial do valor devolvido (peça 41) , bem como responsabilizou apenas o Sr. Liberato Rocha Caldeira, cuja inscrição na conta Diversos Responsáveis foi promovida por intermédio da Nota de Sistema 2017NS000352, em 24/4/2017 (peça 49) .
9. Encaminhados os autos ao Ministério da Transparência e Controladoria Geral da União, sobredito órgão de controle interno discordou da motivação, entendendo que restou caracterizada a omissão no dever de prestar contas, como também assinalou divergências entre as notas técnicas e o relatório da TCE quanto ao motivo da instauração do processo, e o rol de responsáveis, tendo em vista que naquelas o motivo foi a omissão e foram responsabilizados os Srs. Liberato Rocha Caldeira, ex-Prefeito, e Adilson Jesus Perez Segura. Como não havia justificativas para o entendimento dissonante do tomador de contas, no Despacho de peça 47, a CGU sugeriu o retorno dos autos à Subsecretaria de Planejamento e Orçamento do Ministério do Desenvolvimento Social e Agrário, para a adoção das seguintes providências:
a) Verificar a possibilidade de rever a motivação final e o rol de responsáveis da Tomada de Contas Especial, de forma que as conclusões do Relatório de TCE coadunem com as das peças técnicas que o precederam, ou apresentar justificativas para as divergências;
b) Caso haja mudança nos valores apontados e/ou no rol de responsáveis, encaminhar as devidas notificações aos responsáveis, anexando aos autos cópias dos avisos de recebimento, caso sejam feitas por carta registrada, cópia do edital publicado em órgão oficial ou qualquer outro elemento que assegure a certeza da ciência, pelo (s) envolvido (s) , das notificações de cobrança expedidas; e 
c) Elaborar Relatório de Tomada de Contas Especial complementar, consignando os fatos novos ocorridos em observância às recomendações acima, inclusive no que tange à manifestação quanto ao acolhimento ou não dos argumentos que porventura venham a ser apresentados pelo (s) envolvido (s) , nos moldes da Portaria nº 807, de 25 de abril de 2013 (...) .
10. Em razão do despacho supra, foi elaborado o Relatório de TCE 95/2016 Complementar (peça 52) , no qual foi retificado o motivo da TCE para omissão e incluído o prefeito sucessor, Sr. Adilson Jesus Perez Segura, no rol de responsáveis.
11. O Relatório de Auditoria 734/2017 do Ministério da Transparência e Controladoria Geral da União (peça 53) também chegou às mesmas conclusões. Após serem emitidos o Certificado de Auditoria, o Parecer do Dirigente e o Pronunciamento Ministerial (Peças 54, 55 e 56) , o processo foi remetido a esse Tribunal.
12. Na instrução inicial (peça 60) , analisando-se os documentos nos autos, concluiu-se pela necessidade de realização de citação do Sr. Liberato Rocha Caldeira (CPF XXX.593.238-XX) , ex-Prefeito, gestão 2005-2008, e de audiência do Sr. Adilson Jesus Perez Segura (CPF XXX.832.498-XX) , Prefeito sucessor e atual, gestões 2009-2012, 2017-2020, conforme descrições abaixo:
Citação
Ocorrência: não comprovação da boa e regular execução de recursos repassados pelo Fundo Nacional de Assistência Social (FNAS) ao município de Valentim Gentil/SP para promoção de ações de Proteção Social Básica (PSB) e Proteção Social Especial (PSE) , no exercício de 2008.
 
	VALOR ORIGINAL R$ 
	DATA DA
OCORRÊNCIA

	840,00
	25/2/2008

	840,00
	12/3/2008

	840,00
	15/4/2008

	840,00
	12/5/2008

	840,00
	11/6/2008

	840,00
	2/7/2008

	840,00
	6/8/2008

	840,00
	8/9/2008

	840,00
	8/10/2008

	840,00
	7/11/2008

	1.460,00
	16/12/2008

	9.000,00
	19/2/2008

	9.000,00
	14/3/2008

	9.000,00
	8/4/2008

	9.000,00
	12/5/2008

	9.000,00
	6/6/2008

	9.000,00
	1/7/2008

	9.000,00
	12/8/2008

	9.000,00
	4/9/2008

	9.000,00
	17/10/2008

	9.000,00
	7/11/2008

	9.000,00
	19/12/2008

	1.200,00
	21/2/2008

	1.200,00
	20/3/2008

	1.200,00
	18/4/2008

	1.300,00
	15/5/2008

	1.320,00
	11/6/2008

	1.320,00
	1/7/2008

	1.320,00
	15/8/2008

	1.360,00
	10/9/2008

	1.360,00
	13/10/2008

	1.400,00
	12/11/2008

	1.256,25
	1/7/2008

	1.256,25
	10/8/2008

	1.256,25
	10/9/2008

	1.256,25
	15/10/2008

	1.256,25
	13/11/2008

	1.256,25
	16/12/2008

	2.000,00
	22/12/2008

	 (15.128,66) 
	12/3/2013

Responsável: Sr. Liberato Rocha Caldeira (CPF XXX.593.238-XX) , ex-Prefeito, gestão 2005-2008.
Conduta: Deixar de comprovar a boa e regular aplicação dos recursos transferidos, conforme estava obrigado, constitucional e legalmente, quando deveria ter feito por força do disposto no art. 70, parágrafo único, da Constituição Federal de 1988, no art. 93 do Decreto-Lei 200, de 25 de fevereiro de 1967 e no art. 9º da Portaria MDS 459/2005.
Audiência
Ocorrência: não envio, eletronicamente, para aprovação do MDS, até o último dia do mês de fevereiro de 2009, já com a avaliação do Conselho Municipal de Assistência Social, do Demonstrativo Sintético Anual da Execução Físico-Financeiro relativo ao exercício de 2008, configurando omissão no dever de prestar contas.
Responsável: Adilson Jesus Perez Segura (CPF XXX.832.498-XX) , Prefeito sucessor e atual, gestões 2009-2012, 2017-2020.
Ocorrência: deixar de enviar ao MDS, os documentos especificados no art. 8º da Portaria 459/2005-MDS, conforme estabelecido no art. 9º da referida portaria, quando deveria ter feito até o último dia do mês de fevereiro de 2009, configurando, assim, omissão no dever de prestar contas.
13. Em cumprimento ao pronunciamento da unidade (peça 62) foram efetuadas a citação e a audiência dos responsáveis, conforme demonstrado abaixo:
a) Sr. Adilson Jesus Perez Segura: Ofício 0123/2018-TCU/Secex-TCE, de 25/5/2018 (peça 63) , recebido em 20/6/2018, conforme AR de peça 66;
b) Sr. Liberato Rocha Caldeira: Ofício 0122/2018-TCU/Secex-TCE, de 25/5/2018 (peça 67) , o qual foi devolvido com a informação 'desconhecido', conforme AR de peça 65.
14. Após ter sido frustrada a citação do Sr. Liberato Rocha Caldeira, conforme acima demonstrado, realizou nova pesquisa de endereço (peça 75) , foi encaminhado novo oficio ao responsável para o mesmo endereço anterior (Base de dados da Receita Federal, peça 58) , Ofício 2738/2018-TCU/Secex-TCE, de 1/11/2018 (peça 76) , o qual foi recebido em 9/11/2018, conforme AR de peça 77.
15. O Sr. Adilson Jesus Perez Segura, após requerer prorrogação de prazo por 30 dias (peça 71) , concedida mediante despacho à peça 72, apresentou suas razões de justificativa à peça 73, acompanhada de documentação complementar (peça 74) , por intermédio de seu advogado (procuração vista na peça 67) .
16. As alegações de defesa do Sr. Liberato Rocha Caldeira, apresentadas por intermédio de seu advogado, constam à peça 79, acompanhada de documentação complementar que se encontra às peças 80 a 92.
EXAME TÉCNICO
17. Passa-se a seguir a descrever cada argumento apresentado nas alegações de defesa dos responsáveis seguida de suas respectivas análises.
Alegações de defesa do Liberato Rocha Caldeira
18. Argumento: preliminarmente, o responsável esclareceu que dos R$ 131.377,50, dos quais R$ 99.000,00 se referiam à Proteção Social Básica - P.B. Fixo, R$ 7.537,50 ao Projovem Adolescente - PBVI, R$ 9.860,00 à Proteção Social Especial P.A.C, R$ 2.000,00 ao Piso Variável Média Complexidade PETI e R$ 12.980,00 aos Serviços Sócio Educativo PETI, foram devolvidos R$ 7.537,50 ao FNAS, relativos ao PBVI, restando R$ 123.840,00 para aplicar no período de 1º/1/2008 a 31/12/2008 (peça 79, p. 2) .
19. Análise: de fato, em 12/3/2013 foi devolvido o valor corrigido de R$ 15.128,66 (peça 17) , restando comprovar a boa e regular aplicação da importância de R$ 123.840,00.
20. Argumento: o responsável argumenta que o Sr. José Carlos de Oliveira Medeiros, lotado no cargo de Controle Interno da Prefeitura Municipal de Valentim Gentil/SP, designado para realizar a prestação de contas, faleceu em 20/12/2015, conforme comprova a certidão de óbito de peça 70. Assim, toda a documentação referente à aplicação dos recursos (notas fiscais e de empenho e comprovantes de pagamentos) estava sob a responsabilidade do Departamento de Assistência e Desenvolvimento Social, sob fiscalização do Conselho Municipal de Assistência Social e do referido servidor, para prestação de contas em 2009, pelo Prefeito sucessor, Sr. Adilson Jesus Perez Segura (peça 79, p. 3) .
20.1 Assegura que os recursos foram aplicados dentro da normalidade. Acrescenta que quando recebeu o ofício informando que a prestação não foi realizada satisfatoriamente, motivando a instauração da TCE, expediu ofício ao Sr. Adilson Jesus Perez Segura para que este providenciasse a prestação de contas (peças 80, 90 e 92) , ao tempo em que este lhe encaminhou a cópia da Ata do Conselho Municipal de Assistência Social, aprovando as contas em referência e os extratos bancários do período de 1º/1/2008 a 31/12/2008, contendo a relação de todas as despesas realizadas, fornecedor por fornecedor, com seus respectivos credores até o limite do valor repassado (peça 79, p. 3-4) , os quais se encontram em anexo (peças 83 a 89) .
20.2 Dessa forma, entende que restou comprovado que os valores repassados a título de PBFIXO, PAC e PETI foram aplicados consoante instrução do FNAS, faltando juntar somente a cópia das notas fiscais e de empenho, os quais se encontram na Prefeitura de Valentim Gentil/SP, desde 31/12/2008. Em razão disso, requer a aprovação da prestação de contas, ou, alternativamente, novo prazo para juntar os referidos documentos (peça 79, p. 4-5) .
21. Análise: a alegação de que as contas não foram prestadas porque a pessoa responsável faleceu em 2015 não prospera, uma vez que o dever legal de fazê-lo ocorreu 2009, seis anos antes do falecimento. Assim, embora o prazo da prestação de contas tenha ocorrido na gestão do seu sucessor, esta circunstância não o exime de comprovar a boa e regular aplicação dos recursos, nos termos do parágrafo único do art. 70 da Constituição Federal, arts. 93 do Decreto-Lei 200/1967 e 66 do Decreto 93.872/1986, tendo em vista que foi ele o gestor dos recursos.
22. Quanto aos documentos encaminhados a título de prestação de contas, constam o Demonstrativo Sintético Anual da Execução Físico-Financeiro, com preenchimento incompleto e sem a validação de envio ao SUASWeb (peça 84) , Ata do Conselho Municipal de Assistência Social n. 5/2018 - CMAS, realizada no mês de julho de 2018, praticamente 10 anos após a utilização dos recursos (peça 83) , e os extratos bancários (peças 86 a 89) . Nas demais peças constam o plano de aplicação, os ofícios encaminhados ao Prefeito sucessor e cópia de suas razões de justificativa.
23. Referida ata não pode ser considerada válida, uma vez que não foi analisada pelos membros do CMAS em exercício no ano de 2009, período em que as contas deveriam ter sido examinadas, como consta da própria ata. Enfraquece ainda mais a afirmação de regularidade das contas constante da mencionada ata, o fato de a análise ter ocorrido quase dez anos após a realização dos gastos, em uma documentação incompleta, pois o próprio conselho relata que a sua análise se baseou nas planilhas e extratos bancários (peça 83) .
24. Ademais, o próprio gestor demonstra não estar seguro de que os elementos encaminhados são suficientes para comprovar a regularidade dos gastos, quando menciona que precisa de um novo prazo para a apresentação das notas fiscais. Não obstante, como não formalizou o pedido, o processo não pode ficar parado aguardando nova manifestação, ainda mais levando em consideração o longo tempo entre o repasse dos recursos e a instauração do presente processo.
25. O Demonstrativo Anual da Execução Físico-Financeira também não pode ser aceito como cumprimento do disposto do art. 8º da Portaria MDS 459/2005, tendo em vista que as informações estão incompletas e ainda não foi autenticado no SUASWeb, evidenciando que as informações não foram encaminhadas eletronicamente ao referido sistema, como determina o art. 9º da referida portaria.
26. No caso dos extratos bancários, verificou-se ainda que nos lançamentos a débito constam despesas em que pairam indícios, à luz dos normativos do SUAS (LOAS, NOB, e guias de orientações) , de que não se inserem na finalidade do Sistema Único de Assistência Social, a exemplo do pagamento feito ao Palácio dos Perfumes Ltda. - ME, valor de R$ 5.857,50, ao S A H JABUR LINGERIE - ME, no valor de R$ 1.494,60, à Pignatari Jóias Ltda., no valor de R$ 141,00 e ao Sagioneti Assessoria e Consultoria Ltda., no valor de R$ 22.400,00 (B.B. S/A, conta 6996-5, PBF/PAIF, peça 86) . Assim, faz-se imprescindível o exame das notas fiscais, recibos e demais comprovantes de realização da despesa. 
27. Os indícios acima levam em consideração os dispositivos da Lei Orgânica da Assistência Social - LOAS (Lei 8.742/1993) a qual estabelece que a assistência social visa garantir as necessidades básicas de pessoas incapazes de prover o seu sustento por meios próprios ou de sua família, mediante: i) a concessão do benefício da prestação continuada (deficientes, idosos com 65 anos de idade ou mais, cuja renda mensal da família per capita seja inferior a ¼ (um quarto) do salário mínimo, no caso da prestação de benefício continuada (art. 20) , ii) benefícios eventuais, prestados aos cidadãos e às famílias em virtude de nascimento, morte, situações de vulnerabilidade temporária e de calamidade pública (art. 22) , e iii) serviços socioassistenciais, entendidos como 'atividades continuadas que visem à melhoria de vida da população e cujas ações, voltadas para as necessidades básicas, observem os objetivos, princípios e diretrizes estabelecidos nesta Lei' (art. 23) . 
28. No presente caso, trata-se dos serviços socioassistenciais, para os quais o FNAS, elaborou, em 2014, o Guia Rápido de Orientações, no qual constam exemplos de despesas que podem ser custeadas com recursos do cofinanciamento federal. São elas: reforma e manutenção de imóvel, contratação de serviços de terceiros - pessoa jurídica e pessoa física, aluguel, despesas com manutenção, material de consumo, capacitação, deslocamentos de usuários e da equipe, eventos culturais. Ainda segundo o referido guia, não podem ser custeadas despesas com aquisição de bens e materiais permanentes e construção ou ampliação de imóveis (despesas de capital) .
29. No caso da reforma e manutenção de imóvel somente são permitidas aquelas necessárias ao funcionamento dos espaços públicos e desde que não alterem a metragem da unidade ou a sua estrutura atual. Na rubrica serviços de terceiros - pessoa jurídica, inclui-se assinatura de jornais e periódicos, fretes e carretos, locação de imóveis, equipamentos e materiais permanentes, serviços de divulgação, impressão, encadernação e emolduramento, despesas com congressos, simpósios, conferências ou exposições, auxílio transporte e software. É possível também contratar palestrantes na rubrica serviços de terceiros - pessoa física.
30. Enquadram-se também na finalidade do SUAS tarifas de água e esgoto, energia elétrica, gás e serviços de comunicação (telefone, telex, internet, correios) . No elemento de despesa material de consumo, permite-se:
Despesas com: combustível e lubrificantes automotivos; gás engarrafado; material de construção para reparos em imóveis; material de expediente; material de cama e mesa, copa e cozinha, e produtos de higienização; material gráfico e de processamento de dados; aquisição de disquete; material para esportes e diversões; material para fotografia e filmagem; material para instalação elétrica e eletrônica; material para manutenção, reposição e aplicação; material para telecomunicações; vestuário, uniformes, fardamento, tecidos e aviamentos; material de acondicionamento e embalagem; sobressalentes de máquinas e motores de navios e esquadra; bandeiras, flâmulas e insígnias e outros materiais de uso não-duradouro;
É permitida a aquisição de materiais de higiene pessoal especialmente para atendimento à população em situação de rua;
É permitida à aquisição de lanches para os usuários durante a realização das ações nos serviços. Lanches prontos em lugares específicos são permitidos somente em ocasiões peculiares e esporádicas; 
É permitida a aquisição de brinquedos, como bonecas, jogos, quebra-cabeças e afins;
É permitida a aquisição de prateleiras removíveis para armazenamento de alimentos e materiais de consumo, limpeza. 
31. No caso dos eventos culturais prevê-se a aquisição de ingressos para eventos culturais como museus e teatros.
32. Considerando que as especificações acima tratam apenas de orientações e não de normativo, embora datem de 2014, entende-se que podem ser utilizadas como auxílio à análise de gastos pretéritos, à luz dos princípios, diretrizes e objetivos da LOAS.
33. Assim, importante enfatizar a necessidade do exame das notas fiscais e recibos de pagamento para uma melhor avaliação dos pagamentos, tendo em vista que os documentos enviados a título de prestação de contas (Demonstrativo Sintético Anual e a Ata do CMAS) são incapazes atestar a boa e regular aplicação dos recursos públicos, e os extratos, por si sós, não são suficientes, pelos motivos já delineados acima. Por esta razão, as alegações de defesa ora analisadas não devem ser acatadas.
Razões de justificativa apresentadas pelo Sr. Adilson Jesus Perez Segura
34. Argumento: a ausência da prestação de contas foi justificada pelo falecimento do Assessor de Controle Interno da Prefeitura de Valetim Gentil/SP, que ocorreu em 20/12/2015, como comprova a cópia da certidão de óbito, à peça 70. Segundo o gestor, somente o referido servidor tinha conhecimento do assunto. Em reforço ao argumento, consigna que os autos evidenciam a existência do Ofício 33/2013, encaminhado pelo mencionado assessor, comunicando a devolução do valor de R$ 8.793,75, corrigido até 12/3/2013 para R$ 15.128,66 (peça 73, p. 3) .
35. Análise: conforme já consignado acima, as razões invocadas não podem prosperar, tendo em vista que o dever legal de prestar contas ocorreu em 2009 (art. 9º, Portaria MDS 459/2005) , e o falecimento ocorreu em 2015, seis anos após o prazo legalmente fixado. Ademais, mostra-se bastante peculiar um servidor lotado no controle interno, cuja atribuição é avaliar a gestão dos recursos públicos, seja o responsável pela prestação de contas. E, de qualquer forma, não se mostra razoável o argumento de que as contas não foram prestadas porque não existia nos quadros da Prefeitura servidor capacitado para fazê-lo. Portanto, as razões de justificativa não devem ser acatadas.
36. Sobre a devolução do valor acima mencionado, será considerado como abatimento do montante do débito. 
37. Argumento: entende o responsável que o envio do Demonstrativo Sintético Anual da Execução Físico-Financeira e os demais relatórios contábeis encaminhados cumprem a obrigação do município (peça 73, p. 4) .
38. Análise: os documentos encaminhados pelo Sr. Adilson Jesus Perez Segura a título de prestação de contas (peça 74) , conforme consignado nos parágrafos vinte a vinte e três não podem ser aceitos como regulares pelos motivos ali expostos. Desta forma, as razões de justificavas não devem ser acatadas.
39. As alegações de defesa e as razões de justificativa apresentadas, assim, não elidem as irregularidades apontadas.
40. Vale ressaltar que a pretensão punitiva do TCU, conforme Acórdão 1441/2016-TCU-Plenário, que uniformizou a jurisprudência acerca dessa questão, subordina-se ao prazo geral de prescrição indicado no art. 205 do Código Civil, que é de 10 anos, contado da data de ocorrência da irregularidade sancionada, nos termos do art. 189 do Código Civil, sendo este prazo interrompido pelo ato que ordenar a citação, a audiência ou a oitiva do responsável. No caso em exame, não ocorreu a prescrição, uma vez que a liberação dos recursos ocorreu no período compreendido entre 19/2/2008 e 22/12/2008 (peça 3) , bem como o prazo para prestação de contas até o final de fevereiro de 2009, e o ato que ordenou a citação ocorreu em 21/5/2018 (peça 62) . 
41. Vale ressaltar que no caso da multa prevista no art. 57 da Lei 8.443/1992 (proporcional ao dano ao erário) , deve levar em consideração as parcelas liberadas cujo curso da prescrição foi interrompido.
42. Não havendo nos autos elementos que possam atestar a boa-fé dos Srs. Liberato Rocha Caldeira e Adilson Jesus Perez Segura, devem ser rejeitadas as suas alegações de defesa e razões de justificativas, respectivamente, e as contas serem julgadas irregulares, condenando o primeiro ao pagamento do débito apurado, aplicando-lhe a multa prevista no art. 57 da Lei 8.443/1992. Ao segundo, deve ser aplicada a multa prevista no art. 58, inciso II, da referida lei.
CONCLUSÃO
43. Em face da análise promovida na seção 'Exame Técnico', propõe-se rejeitar as alegações de defesa apresentadas pelo Sr. Liberato Rocha Caldeira, uma vez que não foram suficientes para sanear as irregularidades a ele atribuídas, devendo ser condenado ao pagamento do débito apurado. Cumpre lembrar, entretanto, que o Município recolheu a importância R$ 7.537,50 ao FNAS correspondente relativos ao PBVI, atualizado monetariamente até 12/3/2013, para R$ 15.128,66 (peça 17) , a qual deve ser abatida do montante do débito.
44. Igualmente, as razões de justificativa do Sr. Adilson Jesus Perez Segura não devem ser acatadas, em razão da análise promovida nos parágrafos trinta e três, trinta e quatro e trinta e seis.
45. Tendo em vista que não constam dos autos elementos que permitam reconhecer a boa-fé dos responsáveis, sugere-se que as contas dos Srs. Liberato Rocha Caldeira e Adilson Jesus Perez Segura sejam julgadas irregulares, nos termos do art. 202, § 6º, do RI/TCU, com a imputação do débito atualizado monetariamente e acrescido de juros de mora, nos termos do art. 202, § 1º, do RI/TCU, descontado o valor já recolhido, com a aplicação da multa prevista no art. 57 da Lei 8.443/1992, para o primeiro, e somente aplicação de multa prevista no art. 58, inciso I, da referida lei, ao segundo.
PROPOSTA DE ENCAMINHAMENTO
46. Diante do exposto, submetemos os autos à consideração superior, propondo ao Tribunal:
a) rejeitar as alegações de defesa do Sr. Liberato Rocha Caldeira (CPF XXX.593.238-XX) , ex-Prefeito, gestão 2005-2008;
b) rejeitar as razões de justificativa do Sr. Adilson Jesus Perez Segura (CPF XXX.832.498-XX) , Prefeito sucessor e atual, gestões 2009-2012, 2017-2020;
c) julgar irregulares, nos termos dos arts. 1º, inciso I, 16, inciso III, alínea c, § 2º, da Lei 8.443/1992 c/c os arts. 19 e 23, inciso III, da mesma Lei, e com arts. 1º, inciso I, 209, inciso III, 210 e 214, inciso III, do Regimento Interno/TCU, as contas do Sr. Liberato Rocha Caldeira (CPF XXX.593.238-XX) , ex-Prefeito, gestão 2005-2008; condenando-o ao pagamento das importâncias a seguir especificadas, atualizadas monetariamente e acrescidas dos juros de mora, calculadas a partir das datas discriminadas até a data do efetiva quitação do débito, abatidas do valor de 15.128,66 devolvido em 12/3/2013, fixando-lhes o prazo de quinze dias, para que comprove, perante o Tribunal, o recolhimento das referidas quantias aos cofres do Fundo Nacional de Assistência Social, nos termos do art. 23, inciso III, alínea 'a', da citada lei:
Débito:
	 VALOR ORIGINAL
 R$
	DATA DA
 OCORRÊNCIA

	840,00
	25/2/2008

	840,00
	12/3/2008

	840,00
	15/4/2008

	840,00
	12/5/2008

	840,00
	11/6/2008

	840,00
	2/7/2008

	840,00
	6/8/2008

	840,00
	8/9/2008

	840,00
	8/10/2008

	840,00
	7/11/2008

	1.460,00
	16/12/2008

	9.000,00
	19/2/2008

	9.000,00
	14/3/2008

	9.000,00
	8/4/2008

	9.000,00
	12/5/2008

	9.000,00
	6/6/2008

	9.000,00
	1/7/2008

	9.000,00
	12/8/2008

	9.000,00
	4/9/2008

	9.000,00
	17/10/2008

	9.000,00
	7/11/2008

	9.000,00
	19/12/2008

	1.200,00
	21/2/2008

	1.200,00
	20/3/2008

	1.200,00
	18/4/2008

	1.300,00
	15/5/2008

	1.320,00
	11/6/2008

	1.320,00
	1/7/2008

	1.320,00
	15/8/2008

	1.360,00
	10/9/2008

	1.360,00
	13/10/2008

	1.400,00
	12/11/2008

	1.256,25
	1/7/2008

	1.256,25
	10/8/2008

	1.256,25
	10/9/2008

	1.256,25
	15/10/2008

	1.256,25
	13/11/2008

	1.256,25
	16/12/2008

	2.000,00
	22/12/2008

	 (15.128,66) 
	12/3/2013

 Valor atualizado até 21/2/2019: R$ 217.011,28 (peça 93) 
d) julgar irregulares, nos termos dos arts. 1º, inciso I, 16, inciso III, alínea a, da Lei 8.443/1992 c/c o art. 19, parágrafo único, da mesma Lei, e com arts. 1º, inciso I, 209, inciso I, do Regimento Interno/TCU, as contas do Sr. Adilson Jesus Perez Segura (CPF XXX.832.498-XX) , Prefeito sucessor e atual, gestões 2009-2012, 2017-2020;
e) aplicar ao Sr. Liberato Rocha Caldeira (CPF XXX.593.238-XX) , ex-Prefeito, gestão 2005-2008, a multa prevista no art. 57 da Lei 8.443/1992 c/c o art. 267 do RI/TCU, fixando-lhe o prazo de quinze dias, a contar da notificação, para que comprove perante o Tribunal (art. 214, III, a, do Regimento Interno do TCU) , o recolhimento da dívida aos cofres do Tesouro Nacional, atualizada monetariamente desde a data do acórdão que vier a ser proferido por este Tribunal até a do efetivo recolhimento, se pagas após o vencimento, na forma da legislação em vigor;
f) aplicar ao Sr. Adilson Jesus Perez Segura (CPF XXX.832.498-XX) , Prefeito sucessor e atual, gestões 2009-2012, 2017-2020, a multa prevista no art. 58, inciso I, da Lei 8.443/1992 c/c o art. 268, inciso I, do RI/TCU, fixando-lhe o prazo de quinze dias, a contar da notificação, para que comprove, perante o Tribunal (art. 214, III, a, do Regimento Interno do TCU) , o recolhimento da dívida aos cofres do Tesouro Nacional, atualizada monetariamente desde a data do acórdão que vier a ser proferido por este Tribunal até a do efetivo recolhimento, se pagas após o vencimento, na forma da legislação em vigor;
g) autorizar, desde logo, a cobrança judicial das dívidas, caso não atendidas as notificações, na forma do disposto no art. 28, inciso II, da Lei nº 8.443/92;
h) autorizar também, desde logo, se requerido, com fundamento no art. 28, inciso I, da Lei 8.443, de 1992 c/c o art. 217, §§ 1º e 2º do Regimento Interno, o parcelamento das dívidas em até 36 parcelas, incidindo sobre cada parcela, corrigida monetariamente, os correspondentes acréscimos legais fixando-lhes o prazo de quinze dias, a contar do recebimento da notificação, para comprovarem perante o Tribunal o recolhimento da primeira parcela, e de trinta dias, a contar da parcela anterior, para comprovarem os recolhimentos das demais parcelas, devendo incidir sobre cada valor mensal, atualizado monetariamente, os juros de mora devidos, no caso do débito, na forma prevista na legislação em vigor, alertando os responsáveis de que a falta de comprovação do recolhimento de qualquer parcela importará o vencimento antecipado do saldo devedor, nos termos do § 2º do art. 217 do Regimento Interno deste Tribunal;
i) enviar cópia do Acórdão a ser prolatado, bem como do Relatório e do Voto que o fundamentarem, à Procuradoria da República no Estado de São Paulo, nos termos do § 3º do art. 16 da Lei 8.443/1992 c/c o § 7º do art. 209 do Regimento Interno do TCU, para adoção das medidas cabíveis;
j) enviar cópia do Acórdão que vier a ser proferido ao Ministério do Desenvolvimento Social e aos responsáveis, para ciência, informando que a presente deliberação, acompanhada do Relatório e do Voto que a fundamentam, estará disponível para a consulta no endereço www.tcu.gov.br/acordaos, além de esclarecer que, caso requerido, o TCU poderá fornecer sem custos as correspondentes cópias, de forma impressa."
	É o Relatório.

Bruna Parizi (OAB/SP 313.667) e Edemilson da Silva Gomes (OAB/SP 116.258), representando o Sr. Adilson Jesus Perez Segura (procuração à peça 67); e Odemes Bordini (OAB/SP 114.188), representando o Sr. Liberato Rocha Caldeira (procuração à peça 78).

Subprocurador-Geral Lucas Rocha Furtado.

TOMADA DE CONTAS ESPECIAL. RECURSOS TRANSFERIDOS PELO FUNDO NACIONAL DE ASSISTÊNCIA SOCIAL NA MODALIDADE FUNDO A FUNDO. OMISSÃO QUANTO AO DEVER DE PRESTAR CONTAS. IRREGULARIDADE DAS CONTAS, DÉBITO E MULTA.

TOMADA DE CONTAS ESPECIAL (TCE)

Secretaria de Controle Externo de Tomada de Contas Especial (Secex-TCE).

Conforme consignado no Relatório precedente, trata-se de Tomada de Contas Especial (TCE) instaurada pelo Ministério do Desenvolvimento Social e Agrário - incorporado ao Ministério da Cidadania no atual Governo - em razão da omissão quanto ao dever de prestar contas dos recursos públicos federais repassados ao Município de Valentim Gentil-SP pelo Fundo Nacional de Assistência Social (FNAS) , na modalidade fundo a fundo, durante o exercício de 2008.
2.	Foram chamados aos autos o Sr. Liberato Rocha Caldeira, prefeito municipal entre 2005 e 2008 e responsável pela gestão dos recursos em tela, e o Sr. Adilson Jesus Perez Segura, prefeito sucessor e, nessa condição, encarregado de encaminhar ao órgão repassador, até o último dia do mês de fevereiro de 2009, a prestação de contas dos aludidos recursos.
3.	As alegações de defesa apresentadas pelo primeiro responsável e as razões de justificativa apresentadas pelo segundo foram analisadas pela Secex-TCE, que, em pareceres uniformes e com a concordância do Ministério Público de Contas, propõe rejeitar os argumentos de defesa trazidos ao processo, julgar irregulares as contas dos dois agentes públicos, condenar em débito o Sr. Liberato Rocha e aplicar multa a ambos.
4.	Manifesto-me, desde já, de pleno acordo com esse encaminhamento. Aliás, por entender que a Secex-TCE analisou com abrangência e profundidade as defesas apresentadas pelos Srs. Liberato Rocha e Adilson Perez, adoto como minhas próprias razões de decidir o exame empreendido na instrução de peça 94, não me parecendo necessário sequer tecer considerações adicionais.
5.	Com efeito, na linha do que concluiu a unidade instrutiva, o Sr. Liberato Rocha não logrou comprovar a boa e regular aplicação das quantias que lhe foram confiadas pelo FNAS em 2008, para o que se faz necessária a apresentação de elementos de prova capazes de demonstrar, além da aplicação desses recursos em destinação afeta à finalidade de assistência social, o nexo de causalidade entre eles e as despesas incorridas.
6.	São imprescindíveis, por exemplo, notas fiscais e recibos de pagamento compatíveis, em termos de datas e valores, com a movimentação financeira indicada nos extratos bancários existentes, de modo que permita ao TCU concluir - com a convicção que se faz necessária diante da ausência de tempestiva manifestação do Conselho Municipal de Assistência Social - pela absoluta correlação entre os valores repassados à edilidade pela União, os gastos localmente efetuados e os objetivos do Fundo de Assistência Social.
7.	Igualmente adequadas as conclusões da unidade instrutiva sobre as razões de justificativa do Sr. Adilson Perez, que não logrou justificar sua omissão quanto ao dever de prestar contas, até fevereiro de 2009, das verbas transferidas ao Município de Valentim Gentil-SP no ano anterior.
8.	Nessas circunstâncias, acolho a proposta de encaminhamento formulada nos pareceres precedentes e assim encerro meu pronunciamento, mas não sem antes repisar que, em relação às demais questões ventiladas nos autos, adoto como razões de decidir o exame empreendido pela Secex-TCE à peça 94.
	Ante o exposto, VOTO pela adoção da minuta de acórdão que ora submeto à apreciação deste Colegiado.
TCU, Sala das Sessões Ministro Luciano Brandão Alves de Souza, em 1 de outubro de 2019.
AROLDO CEDRAZ 
Relator